【裁判字號】    99,苗簡,111
【裁判日期】    990928
【裁判案由】    土地所有權移轉登記等
【裁判全文】
臺灣苗栗地方法院民事簡易判決         99年度苗簡字第111號
原      告  乙○○
訴訟代理人  林明坤律師
被      告  甲○○
上列當事人間請求土地所有權移轉登記等事件，本院於民國99年
9 月14日言詞辯論終結，判決如下：
    主  文
被告應將坐落苗栗縣竹南鎮○○段八五○地號土地，及其上同段
九八建號即門牌號碼苗栗縣竹南鎮○○里○○鄰○○街四八巷一
九號房屋，權利範圍均為全部之所有權移轉登記予原告。
訴訟費用新台幣伍仟肆佰元由被告負擔。
    事實與理由
壹、程序方面：
    被告經合法通知，未於言詞辯論期日到場，核無民事訴訟法
    第386 條各款所列情形，爰依原告之聲請，由其一造辯論而
    為判決。
貳、實體方面：
一、原告主張：兩造為夫妻關係，原告前於民國96年11月7 日以
    夫妻贈與為原因，將原告所有坐落苗栗縣竹南鎮○○段850
    地號土地，及坐落其上同段98建號即門牌號碼苗栗縣竹南鎮
    竹興里22鄰新興街48巷19號建物（下稱系爭房地）之所有權
    移轉登記予被告。詎被告自96年間起，因原告行動無法自如
    ，多次利用幫原告保管銀行存摺簿、印章，及至銀行代為領
    取生活費（通常1 次領取5 萬元，為2 個月之家庭生活開銷
    ）之機會，意圖為自己不法所有，未經原告同意，以偽造文
    書、盜蓋印章之方式異常領取原告之存款，合計溢領約新臺
    幣（下同）563,572 元。被告嗣於98年1 月6 日以原告於華
    南商業銀行之200 萬元定期存款已屆期，需辦理續約為由，
    利用原告不識字，先欺瞞原告於取款憑條上簽名蓋章，再將
    提領之200 萬元改辦以被告為名義人之同額定存。被告上開
    不法行為，致原告受有損害，足以構成刑法偽造文書罪、侵
    占罪及詐欺取財罪。另原告為81歲之老翁，患有嚴重主動脈
    瓣狹窄、中度主動脈閉鎖不全、中度二尖瓣閉鎖不全、腦中
    風、高血壓及腎功能不全等重大疾病，醫師建議需進行開心
    手術，手術後必須長期專人照護，原告無照顧自己之能力，
    且原告除於郵局有50餘萬元之存款外，無任何財產或收入，
    無法支應開刀及聘請24小時看護，原告已無謀生能力，被告
    自98年11月16日起即離家不歸，迄今避不見面，未盡對原告
    之扶養義務，爰依民法第416 條第1 項第1 款、第2 款之規
    定，以起訴狀繕本之送達為撤銷贈與系爭房地之意思表示，
    於撤銷贈與後，依同法第419 條第2 項、第767 條之規定，
    訴請被告將系爭房地之所有權移轉登記與原告，並請擇一為
    原告勝訴之判決。並聲明：如主文所示。
二、被告未於言詞辯論期日到場，亦未提出書狀作何聲明或陳述
    。
三、原告主張其於96年11月7 日以夫妻贈與為原因，將系爭房地
    之所有權移轉登記予被告，業據原告提出系爭房地登記謄本
    為證（見卷第9 、10頁），並經本院依職權向竹南地政事務
    所函調系爭房地移轉所有權登記之相關資料核閱無誤，堪信
    原告此部分主張為真實。
四、按夫妻互負扶養之義務，其負扶養義務之順序與直系血親卑
    親屬同，其受扶養權利之順序與直系血親尊親屬同，民法第
    1116條之1 定有明文。次按對於贈與人有扶養義務而不履行
    者，贈與人得撤銷其贈與；贈與之撤銷，應向受贈人以意思
    表示為之；贈與撤銷後，贈與人得依關於不當得利之規定，
    請求返還贈與物，民法第416 條第1 項第2 款、第419 條第
    2 項分別定有明文。其立法意旨係贈與因受贈人之利益而為
    之，其行為本為加惠行為，受贈人若有加害或忘惠之行為，
    應使贈與人有撤銷贈與之權。準此，受贈人有上述民法第41
    6 條第1 項第2 款情事者，贈與人即得撤銷贈與，並於撤銷
    後依不當得利之法律關係，向受贈人請求返還贈與物。
五、原告主張兩造為夫妻關係，共同居住在系爭房屋即苗栗縣竹
    南鎮○○里○○鄰○○街48巷19號，被告自98年11月16日即離
    家未歸，迄今避不見面，被告未履行扶養義務等情，查兩造
    結婚後設籍於苗栗縣竹南鎮○○里○○鄰○○街48巷19號即系
    爭房屋內，有戶籍謄本1 紙在卷可證（見卷第12頁）。且原
    告並將該建物贈與被告，堪認兩造確共同居住於系爭房屋。
    被告自98年11月16日即離家未居住於系爭建物而不知去向，
    有原告提出之苗栗縣警察局竹南分局中港派出所受理失蹤人
    口案件登記表在卷可憑（見卷第30頁），復經本院職權函詢
    竹南分局有關被告於本件訴訟文書寄存送達領取之情形，經
    該分局函覆：「經查訪該民甲○○於98年11月16日離家出走
    不知去向，目前未居戶籍地；寄存中港所內司法文書即99年
    1 月22日、2 月1 日、3 月17日、4 月12日等4 份文書均無
    甲○○領取紀錄」等語（見卷第65至73頁），堪認被告確已
    離開兩造共同住所，而不知去向。查原告為81歲之老翁，復
    患有嚴重主動脈瓣狹窄、中度主動脈閉鎖不全、中度二尖瓣
    閉鎖不全、腦中風、高血壓及腎功能不全等重大疾病，醫師
    建議需進行開心手術，手術後必須長期專人照護，另原告於
    99年2 月1 日至7 月15日曾3 次到醫院急診，並因上開疾病
    於99年2 月5 日至2 月11日在為恭紀念醫院住院，嗣於99年
    8 月29日至31日因肺腫瘤到為恭紀念醫院住院，有為恭紀念
    醫院診斷證明書2 紙在卷可證（見卷第117 、133 頁），足
    見原告年邁且身染重大疾病，自身已無維持日常起居之能力
    ，亟需身為配偶之被告在旁照料，並需聘請長期看護。另原
    告僅有郵局存款56萬餘元，此外無其他收入，有97、98年度
    綜合所得稅各類所得資料清單2 紙在卷可佐（見卷第104 、
    105 頁），原告財產顯不足以支付心臟開刀手術及聘請看護
    所需高額費用，足認原告已不能維持生活，且無謀生能力。
    被告為原告之配偶，依法對原告負有扶養之義務，被告既自
    98年11月16日起已不知去向，顯見其未履行對原告之法定扶
    養義務，原告主張依民法第416 條第1 項第2 款之規定，對
    被告撤銷系爭房地之贈與，即屬有據。
六、綜上，被告自98年11月16日離家出走後，即未履行對於原告
    之扶養義務，原告自得據此撤銷其贈與，則原告以本件起訴
    狀繕本之送達作為撤銷贈與被告系爭房地之意思表示，於法
    並無不合。原告於撤銷贈與後依民法第419 條第2 項規定，
    依關於不當得利之法律關係，訴請被告將系爭房地所有權移
    轉登記與原告，為有理由，應予准許。本院既依民法第416
    條第1 項第2 款及民法第419 條第2 項之規定，判准原告訴
    之聲明，則原告其餘民法第416 條第1 項第1 款及第767 條
    之訴訟標的，即不再另為審酌，併此敘明。
七、據上論結，本件原告之訴有理由，依民事訴訟法第436 條第
    2 項、第385 條第1 項前段、第78條，判決如主文。
中    華    民    國    99    年    9     月    28    日
              苗栗簡易庭法  官  吳國聖
以上正本係照原本作成。
如對本判決上訴，須於判決送達後20日內向本院提出上訴狀。
                        書記官  葉俊宏
中    華    民    國    99    年    9     月    28    日

司法院資訊處製作；財團法人民間司法改革基金會備份。
